臺灣新竹地方法院民事判決　　　　　　　 95年度訴字第889號
原　　　告　乙○○
被　　　告　甲○○○○○○○○.
　　　　　　丙○○
上列當事人間因原告提起刑事附帶民事訴訟，請求損害賠償事件
，經本院刑事庭裁定移送，本院於民國96年1 月17日辯論終結，
判決如下：
    主  文
被告應連帶給付原告新臺幣拾萬壹仟零柒拾肆元，及自民國九
十五年五月三十日起至清償日止，按週年利率百分之五計算之利
息。
原告其餘之訴駁回。
訴訟費用由被告連帶負擔百分之三十八，餘由原告負擔。
本判決第一項得假執行。
原告其餘假執行之聲請駁回。
    事實及理由
一、原告主張：
  (一)被告丙○○係被告呂國文開設「元春乳羊養牧場」之配送
      羊乳人員，平日騎乘機車宅配羊乳，竟於民國94年11月17
      日清晨5時50分許，無照騎乘車號BXE-721號機車配送羊乳
      ，沿新竹市○○路由光復路往西大路方向行駛，於行經新
      竹市○○路139 巷口前，因疏於注意未發現受雇於新竹市
      環保局清潔隊當時正在巷口打掃之原告乙○○，致煞車不
      及將原告撞傷倒地，造成原告受有右側脛腓骨開放性骨折
      、腰椎第二節壓迫性骨折等傷害，被告丙○○明知於駕駛
      車輛肇事致人受有傷害後，應即採取救護或其他必要措施
      ，不得離開，詎其非但不下車對原告施以必要之救助或採
      取必要措施，竟加速逃逸，經民眾報警將原告送往國泰綜
      合醫院新竹分院(下稱：國泰新竹分院)急診，始得苟活，
      嗣經警循被告丙○○遺落在肇事現場之羊乳玻璃瓶碎片，
      而查獲被告丙○○，前揭被告丙○○涉嫌刑事過失傷害原
      告等事實，業經台灣新竹地方法院檢察署檢察官偵查後提
      起公訴在案，是以被告丙○○依民法第184條第1項、第19
      3 條、第195條第1項之規定，自應對於原告負賠償之責，
      且因被告丙○○為被告呂國文之受僱人，於執行業務時因
      重大過失發生車禍，致原告受有損害，依民法第188條第1
      項規定，被告呂國文亦應負連帶賠償責任，要屬無疑。
  (二)原告得請求被告賠償之金額如下：
      １、醫療費用：新台幣(下同)78,918元
          (1)原告因本件車禍，先後支出醫療費用共計14,418元
            ，此有收據影本16紙為證，又原告目前骨折處以鋼
            釘固定，將來尚須施以手術取出，估計醫療費用尚
            須2萬元，總計34,418元。
          (2)原告因本件車禍自94年11月17日在國泰新竹分院急
            診住院8 天，及出院後10幾天內均須專人照顧，無
            法自行料理生活。原告無錢請看護，均由原告配偶
            照顧。而因親屬受傷而由親屬代為照顧，固係基於
            親情，但親屬看護所付出之勞力，並非不能評價為
            金錢，故由親屬看護時，雖無現實上之金錢支付，
            但應衡量及比照職業護士看護情形，認被害人受有
            相當於看護費之損害，得向加害人請求賠償( 最高
            法院88年度台上字第1827號判決意旨參照 )。是以
            一般看護工每日工資2 千元，20日計算，原告得請
            求4 萬元之賠償。
          (3)原告車禍受傷受有腰椎第二節壓迫性骨折，必須以
            背架支撐，俾免傷及脊椎，支出4,500元。
          (4)從而，原告上開支出共計78,918元【計算式：(34,
            418+4萬+4,500)=78,918】。
      ２、工作損失：420,543元。
          原告在新竹市環保局工作，平均每月薪資為46,727元
          ，而原告工作為打掃街道，必須常期彎腰、手腳俐落
          ，並且動作敏捷始能勝任，因本件車禍目前已無法工
          作，據醫生告稱原告在9 個月內絕不能從事打掃工作
          ，否則將會造成不可回復之永久性損傷，9 個月後尚
          須視復元情形，決定是否可工作，目前原告尚未開始
          上班，並無薪資收入，先以醫生指示休養期間計算工
          作損失共420,543元【計算式為：(46,724x9)=420,54
          3】。
      ３、精神慰撫金：30萬元。
          原告為家庭生活經濟主要來源，原本生活已甚為拮倨
          ，被告係無照駕駛，竟於肇事後逃逸，若非警方依現
          場遺落之羊乳碎片旋線查獲，原告將求償無門，而原
          告將來是否會有後遺症或喪失減少工作能力，均屬未
          定之天，故請求30萬元之精神上損害賠償。
      ４、綜上，原告所受損害為799,461元【計算式為：( 78,
          918+420,543+30萬)=799,461 】，請求被告連帶負擔
          賠償責任。
  (三)原告為此聲明：
      １、被告應連帶給付原告799,641 元，及自起訴狀繕本送
          達翌日起至清償日止，按年息百分之5 計算之利息。
      ２、訴訟費用由被告連帶負擔。
      ３、原告願供擔保請准予宣告假執行。
二、被告則以：
  (一)被告甲○○○○○○○○○○部分：
      被告丙○○自94年7 月間起至94年11月17日發生本件車禍
      之前，確受僱在其開設之「元春乳羊養牧場」內工作，負
      責配送羊乳予該場位在新竹市○○路地區的客戶業務，亦
      可招攬客戶向養牧場訂購羊乳，依客戶訂購之日數，抽取
      每瓶羊乳每日5 元之佣金，合計每月約領取17,000元左右
      之薪資，而被告丙○○有時亦會向其購買羊乳販售予自己
      的客戶，其對於本件車禍有與原告和解之意願，惟因被告
      丙○○一直避不見面，致其無法與被告丙○○商洽如何實
      際賠償予原告等語，資為抗辯。
  (二)被告丙○○部分：
      被告丙○○未於最後言詞辯論期日到場，惟據其前在調解
      時到庭所為之陳述略稱：
      其確有於94年11月17日清晨5時50分許，無照騎乘車號BXE
      -721號機車配送羊乳途中，於行經新竹市○○路139 巷口
      前，撞及在電線桿路邊打掃之原告，惟原告當日僅穿著紅
      色外套，並無穿著反光背心等語，資為抗辯。
三、程序方面：
    本件被告丙○○經合法通知，未於最後言詞辯論期日到場，
    核無民事訴訟法第386 條各款所列情形，爰依原告聲請，由
    其一造辯論而為判決，合先敘明。
四、實體方面：
  (一)原告主張被告丙○○受僱在被告呂國文開設之「元春乳羊
      養牧場」，平日騎乘機車宅配羊乳，竟於94年11月17日清
      晨5時50分許，無照騎乘車號BXE-721號機車配送羊乳，沿
      新竹市○○路由光復路往西大路方向行駛，於行經新竹市
      ○○路139 巷口前，因疏於注意未發現受雇於新竹市環保
      局清潔隊當時正在巷口打掃之原告，致煞車不及將原告撞
      傷倒地，造成原告受有右側脛腓骨開放性骨折、腰椎第二
      節壓迫性骨折等傷害，詎被告丙○○於車禍發生後，非但
      不下車對原告施以必要之救助或採取必要措施，竟加速逃
      逸，經民眾報警將原告送往國泰新竹分院急診治療，嗣經
      警循被告丙○○遺落在肇事現場之羊乳玻璃瓶碎片，而查
      獲被告丙○○，後被告丙○○上開因從事業務之人，因業
      務上之過失傷害人、駕駛動力交通工具肇事致人受傷而逃
      逸等犯行，經本院刑事庭以95年度交訴字第25號刑事案件
      判處應執行有期徒刑八月確定在案，業據提出國泰新竹分
      院乙種診斷證明書二紙附卷可稽，且為被告所不爭執，並
      經本院依職權調閱上開刑事案卷核閱無訛，有本院95年度
      交訴字第25號刑事判決一件附卷可稽。
  (二)按道路交通安全規則第2條第1項第1 款規定，該規則中所
      用汽車一詞定義，包括機器腳踏車在內。又汽車行駛時，
      駕駛人應注意車前狀況，隨時採取必要之安全措施，此為
      道路交通安全規則第94條第3 項定有明文，參諸本件車禍
      發生之新竹市○○路139 巷口於案發當時天陰，晨光、柏
      油路面乾燥、無缺陷、道路無障礙物，且視距良好等情，
      此有道路交通事故調查報告表記載甚明，顯見並無不能注
      意之情事，然被告丙○○竟疏未注意及此，於騎乘前開機
      車行經上開地點時，並未注意車前狀況，而隨時採取必要
      之安全措施，撞擊正在巷口電線桿旁路邊打掃之原告，而
      致原告受有右側脛腓骨開放性骨折、腰椎第二節壓迫性骨
      折等傷害，是被告丙○○之過失行為與原告之傷害結果間
      自具有相當因果關係，洵堪認定。
  (三)至被告丙○○雖辯稱：原告當日打掃時僅穿著紅色外套，
      並無穿著反光背心等語，惟為原告所否認，辯稱：其當日
      有穿著反光背心，並穿紅色工作服上衣等語，而觀之偵查
      卷內所附本件車禍發生當時所拍攝之現場照片，可知車禍
      當時新竹市○○路139 巷口靠近轉角紅線處，留有原告當
      日清掃所用之黃色滑輪工作箱，內放掃帚一支，及畚斗等
      物品，另巷口前方網狀區靠近邊線處則已集結一小區域垃
      圾，內有紙類、落葉及寶特瓶等物，而在該堆垃圾前方網
      狀區邊線靠近行人穿越道附近則遺有玻璃碎片，此有照片
      十二幀附卷可稽(詳偵查卷宗第21頁至第26頁)，足見原告
      於本件車禍發生之前，在新竹市○○路139 巷口前打掃時
      ，已將垃圾清掃集結成一小區域，被告丙○○騎車行經該
      處之前，應可清楚見聞原告正在該處進行清潔打掃工作，
      且原告當日打掃時身上既穿有紅色工作服上衣，此為被告
      丙○○所不爭執，復在巷口前方網狀區○○道路路邊進行
      清潔打掃工作，衡之常情，應已甚為明顯提醒其他用路人
      士，其已在該處進行打掃工作，則本件縱認原告當日並未
      穿著反光背心在該處進行清潔打掃工作，惟因原告當日既
      有穿著紅色工作制服，且已在該處進行一段清潔打掃時間
      ，應足以使行經該處之車輛均已注意到原告之存在，況被
      告丙○○就原告並未穿著反光背心，致其無法注意到原告
      在該處進行清潔打掃工作之有利於己事實，既未提出任何
      有利於己之證據資料以實其說，即難認原告就本件車禍之
      發生，亦有過失情事存在，堪予認定。
  (四)復按汽車、機車或其他非依軌道行駛之動力車輛，在使用
      中加損害於他人，駕駛人應賠償因此所生之損害；又不法
      侵害他人之身體或健康者，對於被害人因此喪失或減少勞
      動能力，或增加生活上之需要時，應負損害賠償責任；再
      不法侵害他人之身體、健康、名譽、自由者，被害人雖非
      財產上之損害，亦得請求賠償相當之金額，民法第191 條
      之2前段、第193條第1項、第195條第1 項分別定有明文。
      另受僱人因執行職務，不法侵害他人之權利者，由僱用人
      與行為人連帶負損害賠償責任。但選任受僱人及監督其職
      務之執行，已盡相當之注意或縱加以相當之注意而仍不免
      發生損害者，僱用人不負賠償責任，亦為民法第188條第1
      項所著有明文。本件原告以其身體遭被告丙○○過失不法
      侵害，依侵權行為之法律關係，請求被告丙○○賠償，於
      法有據，自應准許。又被告丙○○既係受僱在被告呂國文
      開設之「元春乳羊養牧場」，負責配送羊乳、招攬客戶等
      業務，惟被告呂國文在僱傭丙○○當時並未詢問丙○○有
      無駕駛執照，及查看丙○○之駕駛執照，此為被告呂國文
      所不爭執，即難認被告呂國文於當初僱傭丙○○及事後監
      督丙○○職務執行時，已盡相當之注意或縱加以相當之注
      意而仍不免發生損害情事存在，故原告請求被告呂國文亦
      應與丙○○負擔連帶賠償責任，揆之上開規定，亦屬有據
      。本院審酌原告請求被告連帶賠償得予准許之項目及金額
      如下﹕
      １、醫療費用部分：
          (1)查原告因本件車禍受傷後至國泰新竹分院治療先後
            支出醫療費用共計14,418元，業據提出國泰新竹分
            院醫療費用收據十六紙附卷可稽，且經本院依職權
            向國泰新竹醫院查詢原告自94年11月17日至95年11
            月6日在該院門、急診自費支出之金額為8,605元，
            另自94年11月17日至94年11月24日在該院住院自費
            支出之金額為8,568元，合計為17,173 元無訛，此
            有國泰新竹分院95年11月20日(95)竹行字第580 號
            函一件檢附原告支付之醫療費用明細可佐，再觀之
            原告所提出各醫療費用收據載明醫療項目確屬治療
            上之必要費用，且未逾其實際支出之醫療費用金額
            ，是原告請求被告應賠償其因本件車禍受傷支出醫
            療費用14,418元，核屬有據，應予准許。
          (2)又原告主張其目前骨折處以鋼釘固定，將來尚須施
            以手術取出，估計醫療費用尚須2 萬元乙節，既未
            提出任何證據資料以實其說，且經本院就此函詢國
            泰新竹分院，亦經該院以上開函文回覆：原告目前
            恢復情況良好，並預計於骨固定手術後一年半至二
            年間，取出內固定鋼管，另有關病患再行手術之費
            用，則須視當時病況而定等情明確，則原告日後雖
            須再行手術，取出體內固定鋼管，惟因此部分須花
            費之金額，目前仍無法確定，須視當時實際病況而
            定，即難認原告日後再行手術，所花費之醫療費用
            必為2 萬元，是原告目前對於被告請求此部分金額
            ，尚屬無據，難予准許，應俟原告日後施行手術實
            際花費之金額，再行請求被告賠償，方屬合理。
          (3)再原告主張其因本件車禍受傷受有腰椎第二節壓迫
            性骨折，必須以背架支撐，俾免傷及脊椎，支出購
            買背架之費用4,500 元，亦提出統一發票一紙附卷
            可稽，且為被告就此部分費用所不爭執，則原告請
            求被告賠償此部分費用4,500 元，即屬有據，應予
            准許。
          (4)從而，原告得請求被告賠償上開醫療費用金額合計
            為18,918元【計算式為：(14,418+4,500 )=18,918
            】，洵堪認定。
      ２、看護費用：
          原告主張其因本件車禍自94年11月17日在國泰新竹分
          院急診住院8 天，及出院後10幾天內均須專人照顧，
          無法自行料理生活，均由原告配偶照顧，是以一般看
          護工每日工資2 千元，20日計算，原告得請求4 萬元
          之賠償等情，則為被告所不否認( 詳本院95年10月25
          日調解程序筆錄 )，而原告於住院期間，須他人全日
          看護，而於骨固定手術四週後拆除固定石膏，即可藉
          助柺杖行走，日常生活無須他人照護，亦經本院依職
          權向國泰新竹分院函查明確，有國泰新竹分院上開函
          文一紙附卷可稽，參以原告因本件車禍受有右側脛腓
          骨開放性骨折、腰椎第二節壓迫性骨折等傷害，在國
          泰新竹分院接受骨固定手術、脊椎成形手術，且原告
          係43年9 月30日出生，於本件車禍發生當時94年11月
          17日年僅51歲，要非壯年，確有於出院後四週內因腿
          部、腰椎受傷手術僱請看護之必要。再者，被害人受
          傷後由親人代為照顧起居，惟此親情看護付出之勞力
          ，尚非不能評價為金錢，此種親人基於情誼關係之恩
          惠，自不能加惠於加害人，故應認被害人受有相當於
          親人看護費用之損害，得向加害人請求賠償，始符公
          平。從而，本院審酌原告既有僱請看護照料日常生活
          起居1個月又8日之必要，原告之妻因照料原告付出之
          勞力既可評價為原告須付其相當於工作之薪資，而得
          向被告請求賠償，是原告請求被告負擔上開看護費用
          4 萬元，為有理由，應予准許。
      ３、工作損失：
          原告主張其在本件車禍發生當時係受僱在新竹市環保
          局工作，平均每月薪資為46,727元，因本件車禍無法
          工作9個月期間，受有工作損失共計420,543元等情，
          並提出其於94年1月至12月間領薪合計555,068元之各
          類所得扣繳暨免扣繳憑單一紙附卷可稽，而原告於骨
          固定手術9 個月後，應可恢復工作能力，但不適合粗
          重工作，此有國泰新竹分院上開函文一紙附卷可稽，
          是原告主張其因本件車禍在9 個月內無法工作，要非
          無據。再經本院依職權向新竹市環境保護局查詢原告
          於受傷期間是否領有薪資，則經新竹市環境保護局於
          95年11月16日以竹市環七字第0950017575號函覆：原
          告自94年11月17日起至95年9月13日止共請公傷假301
          天，公傷假期間薪資及年終獎金均無減少情形，然無
          法領取加班費及清潔獎金，至原告94年度之考績並未
          因其公傷假而有影響乙節明確，足見原告於發生本件
          車禍後之薪資並無減少情形，僅影響其於車禍發生前
          原得領取之加班費及清潔獎金金額，而原告於94年 5
          月至94年12月間係領有加班費5,529元、4,044元、7,
          730元、4,408元、5,840元、6,292元、716元及0元，
          另於94年5月至94年12月間則領有清潔獎金6,000元、
          5,800元、6,000元、6,000元、6,000元、6,000 元、
          5,600元、6,000元，而自95年1 月至95年10月間止均
          未領取任何加班費及清潔獎金，亦有新竹市環保局隊
          員乙○○94年1 月至95年10月份加班費及清潔獎金明
          細表一紙附卷可稽，則本院以原告於車禍發生前94年
          10月份至94年5月間前6個月原得領取之加班費平均數
          額為5,641 元【計算式為：(5,529+4,044+7,730+4,4
          08+5,840+6,292)÷6=5,641，元以下四捨五入】，作
          為計算原告因本件車禍未能領取加班費之基準，並以
          原告於車禍發生前94年10月份至94年5月間前6個月原
          得領取之清潔獎金平均數額為5,967 元【計算式為：
          (6,000+5,800+6,000+6,000+6,000+6,000)÷6=5,967
          ，元以下四捨五入】，作為計算原告因本件車禍未能
          領取清潔獎金之基準，則原告於發生本件車禍後翌日
          即94年11月18日至95年8月17日原得領取之班費為50,
          769元【計算式為：(5,641x9)=50,769 】，而得領取
          之清潔獎金為53,703元【計算式為：(5,967x9 )=53,
          703 】，扣除原告於94年11月間已領取之加班費716
          元、清潔獎金5,600元，及於94年12月間領取之清潔
          獎金6,000元，原告所受之工作損失為92,156元【計
          算式為：(50,769+53,000-000-0,600-6,000)=92,15
          6】，洵堪認定。
      ４、精神慰撫金部分：
          原告主張其因被告丙○○之侵權行為，致腰部、腿部
          受傷，原告為家庭生活經濟主要來源，原本生活已甚
          為拮倨，被告丙○○係無照駕駛，竟於肇事後逃逸，
          若非警方依現場遺落之羊乳碎片旋線查獲，原告將求
          償無門，精神上所受之痛苦非輕，為此請求給付精神
          慰撫金等情，本院斟酌原告學歷為國小畢業，發生本
          件車禍當時年齡51歲，於94年度當時名下有坐落新竹
          市○○街134號房屋、竹北市○○段450地號土地，及
          多部汽車，94年度領取薪資總額為560,726 元，因本
          件車禍受傷接受骨固定手術、脊椎成形手術，除住院
          治療8 日外，亦於94年11月24日出院後迄95年11月20
          日，至國泰新竹分院門診追蹤治療共計22次，精神上
          之痛苦甚鉅，至被告丙○○之學歷為光復高中肄業，
          於本件車禍發生當時受僱在「元春乳羊養牧場」，每
          月薪資17,000元左右，目前在工地打雜工，每日可取
          得工資1,100元，1個月可工作20天，名下有坐落新竹
          市○○路○段99號房地，及新竹市○○段771之2 地號
          土地，於94年度擁有財產總額2,368,440 元，至被告
          呂國文之學歷為中華工專五專畢業，目前負責「元春
          乳羊養牧場」之營運，名下有陽明海運股份有限公司
          等股票投資及坐落新竹市○村路330巷100號房地、新
          竹市○○○路171號房地，於94年度財產總額為4,252
          ,605元，亦經本院依職權向稅務電子閘門財產系統查
          詢兩造之財產資料無訛，此有稅務電子閘門財產所得
          調件明細表三紙為憑，及兩造身分、地位、資力等事
          項，認原告請求慰撫金30萬元核屬過高，應予酌減為
          15萬元，方屬公允，逾此數額之請求，為無理由，應
          予駁回。
      ５、從而，原告因本件車禍既受有自費支付醫療費用18,9
          18元、看護費用4萬元、無法工作之損失92,156 元，
          及得請求被告賠償精神慰撫金15萬元，合計為301,07
          4元【計算式為：( 18,918+4萬+92,156+15萬)=301,0
          74】，堪予認定。
五、綜上所述，原告本於侵權行為法律關係，請求被告連帶給付
    在301,074元，及自本件起訴狀繕本送達翌日即95年5月30日
    起至清償日止，按週年利率百分之5 計算之利息，為有理由
    ，應予准許，逾上開部分之請求，則無理由，應予駁回。
六、假執行之宣告：
    本判決第一項所命被告給付之金額未逾50萬元，應依民事訴
    訟法第389條第1項第5 款之規定依職權宣告假執行，是原告
    陳明願供擔保聲請宣告假執行，核無必要，併此敘明。至原
    告其餘假執行之聲請，因該部分訴之駁回而失所依據，應併
    予駁回。
七、本件事證已臻明確，兩造其餘主張及舉證，經審酌與判決結
    果尚不生影響，均不另論述，併予敘明。
八、結論：本件原告之訴為一部有理由，一部無理由，應依民事
    訴訟法第385條第1項前段、第85條第2項、第389條第1項第5
    款，判決如主文。
中　　華　　民　　國　　96　　年　　1 　　月　　30　　日
                  民事第二庭    法　官　王佳惠
以上正本係照原本作成。
如對本判決上訴，須於判決送達後20日內向本院提出上訴狀。
中　　華　　民　　國　　96　　年　　1 　　月　　30　　日
                                書記官　林淑瑜
